臺灣彰化地方法院民事裁定
111年度消債職聲免字第18號
聲  請  人  
即債務人    謝勝雄  
相  對  人  
即債權人    台新國際商業銀行股份有限公司

法定代理人  尚瑞強  


相  對  人  
即債權人    滙豐(台灣)商業銀行股份有限公司

法定代理人  陳紹宗  


相  對  人  
即債權人    遠東國際商業銀行股份有限公司

法定代理人  周添財  


相  對  人  
即債權人    良京實業股份有限公司

法定代理人  平川秀一郎



相  對  人  
即債權人    兆豐國際商業銀行股份有限公司

法定代理人  張兆順  


相  對  人  
即債權人    聯邦商業銀行股份有限公司

法定代理人  林鴻聯  


相  對  人  
即債權人    台北富邦商業銀行股份有限公司

法定代理人  程耀輝  


相  對  人  
即債權人    富全國際資產管理股份有限公司

法定代理人  陳文展  


相  對  人  
即債權人    仲信資融股份有限公司

法定代理人  陳鳳龍  


相  對  人  
即債權人    衛生福利部中央健康保險署

法定代理人  李伯璋  



上列聲請人因消費者債務清理事件聲請免責，本院裁定如下：
    主  文
債務人謝勝雄應不免責。
    理  由
一、按法院為終止或終結清算程序之裁定確定後，除別有規定外
    ，應以裁定免除債務人之債務，消費者債務清理條例（下稱
    消債條例）第132條定有明文。又法院裁定開始清算程序後
    ，債務人有薪資、執行業務所得或其他固定收入，扣除自己
    及依法應受其扶養者所必要生活費用之數額後仍有餘額，而
    普通債權人之分配總額低於債務人聲請清算前2年間，可處
    分所得扣除自己及依法應受其扶養者所必要生活費用之數額
    者，法院應為不免責之裁定；但債務人證明經普通債權人全
    體同意者，不在此限，為消債條例第133 條所明定。
二、債務人前於民國109年11月5日依消債條例具狀聲請更生，經
    本院以109年度消債更字第126號（該案卷宗下稱更生卷）裁
    定自110年3月31日下午4時起開始更生程序，並由本院司法
    事務官以110年度司執消債更字第18號進行更生之執行程序
    ，惟因債務人未依限期提出更生方案，而於110年10月29日
    經本院以110年度消債清字第21號裁定自110年10月29日下午
    4時起開始進行清算程序，並由本院110年度司執消債清字第
    26號為清算之執行。因其可供清算財產包括：㈠彰化縣○○市○
    ○街000巷00號，其現值僅於新臺幣（下同）12,400元，折舊
    年數51年，持分比率5分之1，難認有變價實益；㈡彰化縣○○
    市○○段000地號、403之1地號土地，業經本院109年度司執字
    第29373號拍定，已非債務人所有；㈢車牌號碼000-000機車
    ，其出廠已逾12年，且前於110年7月1日移轉過戶予第三人
    ，非屬清算財團財產，債務人無其他可資列入清算財團財產
    ，清算財團財產不敷清償財團費用、財團債務，並經本院執
    行處裁定清算程序終止等情，業經本院調取前開卷宗核閱無
    誤。是依首揭規定，應依職權裁定是否免除債務人之債務。
三、債權人就免責與否之意見：
　㈠兆豐國際商業銀行股份有限公司、滙豐(台灣)商業銀行股份
    有限公司主張：不同意免責。請本院審酌債務人是否有符合
    消債條例第133條及消債條例第134條規定應不免責事由等語
    。
  ㈡良京實業股份有限公司主張：債務人有消債條例第133條、第
    134條第2、8款規定應裁定不免責事由等語。
  ㈢台北富邦商業銀行股份有限公司主張：請本院詳審消債條例
    第133條、第134條第8款規定，對債務人之債務裁定不免責
    等語。
  ㈣遠東國際商業銀行股份有限公司主張：請本院依職權調查債
    務人有無構成消債條例第133條、第134條各款所定不免責事
    由。債務人依消債條例第141條、第142條規定清償至一定數
    額，仍得向法院聲請免責等語。
  ㈤衛生福利部中央健康保險署主張：對債務人應否免責無意見
    等語。
  ㈥聯邦商業銀行股份有限公司主張：不同意債務人免責等語。
  ㈦其他債權人則未表示意見。
四、經查債務人有消債條例第133 條應不免責之情形，茲分述理
    由如下：
  ㈠按消債條例第133條本文係規定法院裁定開始清算程序「後」
    ，債務人有薪資、執行業務所得或其他固定收入之情形。觀
    其立法目的在避免債務人濫用清算程序以獲免責，並敦促有
    清償能力者，利用薪資等固定收入清償債務而受免責，以保
    障債權人可受最低清償，可知立法者之用意並非以特定時點
    認定債務人有無固定收入。而當係賦與法院於裁定免責前，
    綜合考量債務人自裁定開始債務清理程序時起，至免責裁定
    前之經濟能力及收入狀況，有無以固定收入清償達消債條例
    第141條所定數額之債務而受免責之可能，有無濫用債務清
    理程序之惡意等情節，決定應否為債務人不免責之裁定。次
    按法院裁定開始更生程序後，債務人免責前，法院裁定開始
    清算程序，其已進行之更生程序，適於清算程序者，作為清
    算程序之一部；其更生聲請視為清算聲請，消債條例第78條
    第1項定有明文。為貫徹消費者債務清理條例妥適調整債務
    人與債權人及其他利害關係人之權利義務關係之立法目的，
    參酌該條規定，在適於清算程序之情形下，自應以法院裁定
    開始更生時起，作為認定債務人有無薪資收入之時點；且就
    消債條例第133條所稱「聲請清算前2年間」之部分，時間點
    亦應提前至「聲請更生前2年間」為當，合先敘明。
  ㈡債務人於本院裁定開始更生程序後，其收入扣除必要生活費
    用後仍有餘額：
　　⒈債務人每月固定收入：本件債務人係於109年11月5日聲請更生，即應自斯時起至裁定免責前之期間，認定債務人收入及必要生活費用。查債務人聲請更生時任職於住商保全股份有限公司（下稱住商保全），固定收入即薪資為20,583元，有債務人薪資憑單及住商保全出具之債務人員工在職證明書（更生卷第121頁）在卷可查。
　　⒉債務人每月必要生活費用：按債務人必要生活費用，以最近1年衛生福利部或直轄市政府所公告當地區每人每月最低生活費1.2倍定之；債務人釋明更生期間無須負擔必要生活費用一部或全部者，於該範圍內，不受最低數額限制；債務人證明確有必要支出者，不受最高數額及應負擔比例之限制，消債條例第64條之2第1項、第3項定有明文。查債務人於聲請更生時，曾主張每月有租金含水電瓦斯、餐費、日用、交通費、通信費、健保費及醫療費等支出，合計每月必要生活費支出為15,601元，依前揭規範意旨，本院參酌110年臺灣省每人每月最低生活費為13,288元，並據以計算之債務人必要生活費用為每月15,946元【計算式：13,288元×1.2倍＝15,946元，元以下四捨五入，下同】。則債務人所陳上揭每月必要生活費用15,601元，仍低於前揭依消債條例第64條之2第1項規定計算所得之15,946元，應無浮報之虞，堪予採認，故債務人每月最低生活費用應以15,601元作認定。
　　⒊從而，債務人每月之薪資收入20,583元，扣除其必要支出費用15,601元，尚有餘額4,982元【計算式：20,583元－15,601元＝4,982元】。
　　⒋據此，本院爰綜合考量債務人自本院裁定開始更生程序時
      起，至本件裁定前之經濟能力及收入狀況等一切情形，認
      債務人每月之固定收入，縱扣除自己必要生活費用後，仍
      有餘額得以提出予普通債權人受償。
  ㈢普通債權人之分配總額低於債務人聲請清算前2年間，可處分
    所得扣除自己及依法應受其扶養者所必要生活費用之數額：
　  ⒈查債務人係於109年11月5日聲請更生，聲請更生前2年即10
      7年11月5日起至109年11月4日止之期間。本院曾於111年6
      月20日發函予債務人，就前開期間債務人可處分所得及相
      關必要生活費用乙節予以說明；惟債務人經合法送達，迄
      本裁定作成前並未陳報任何意見。則本院自當依卷內資料
      予以審酌。
　  ⒉就債務人可處分所得部分：債務人於107年並無收入，108
      年之收入為243,953元，109年之收入則為161,359元，此
      有稅務電子閘門財產所得調件明細表可稽（更生卷第209
      頁、第213頁，本院卷第15頁）。債務人固未陳報109年度
      各月收入金額，然核諸債務人於聲請更生時所陳：原任職
      於住商保全至109年5月，離職後待業，復於同年10月1日
      任職保全等語（更生卷第11頁），此與住商保全所出具員
      工在職證明書所記載，債務人到職日為西元2020年（即10
      9年）10月1日相符（更生卷第121頁），堪信為真實。職
      是債務人109年1至5月任職於住商保全，離職後，復於10
      月1日重回住商保全任職。參以109年10月債務人每月所領
      薪資為20,583元，業如前述，既然債務人更生前2年期間
      末日為109年11月初，則債務人109年更生前之收入，應為
      109年之全年收入161,359元，扣除109年11月、12月薪資
      後之餘額，亦即【計算式：161,359元－（20,583元×2）＝1
      20,193元】。從而債務人於聲請更生前2年可處分所得合
      計應為364,146元【計算式：243,953元＋120,193元＝364,1
      46元】。
　  ⒊就債務人相關必要生活費用部分：依衛生福利部公告之107
      至109年度間臺灣省平均每人每月最低生活費用12,388元
      ，據此計算債務人每月必要生活費用為14,866元【計算式
      ：12,388元×1.2倍=14,866元】，則債務人於聲請更生前2
      年之必要生活費用為356,784元【計算式：14,866元× 24
      月＝356,784元】。
　  ⒋準此，債務人於聲請清算前2 年收入總額為364,146元，扣
      除其於該段期間內必要生活支出費用356,784元，尚有餘
      額7,362元【計算式：364,146元－356,784元＝7,362元】。
      審酌本件普通債權人於本院裁定開始清算程序後，所受分
      配總額為0元，低於債務人聲請清算前2年內，可處分所得
      扣除必要生活費用之數額7,362元，是依上開說明，本件
      自符合消債條例第133條本文所定之不免責要件。
五、綜上所述，債務人既有消債條例第133條不應免責之事由，
    復未經普通債權人全體同意其免責，揆諸首揭規定，本件債
    務人不應免責，爰裁定如主文。
六、本院既已為債務人不免責之裁定，債權人其餘所述關於債務
    人應不予免責等情，對本院前開結論不生任何影響，爰不再
    逐一予以論述。
七、按債務人因第133條之情形，受不免責之裁定確定後，繼續
    清償達該條規定之數額，且各普通債權人受償額均達其應受
    分配額時，得聲請法院裁定免責，消債條例第141條定有明
    文。本件債務人固因普通債權人未分配到任何款項，而經本
    院依消債條例第133條規定裁定不免責，然其如繼續清償達
    上開條文規定之數額，且各普通債權人受償額均達其應受分
    配額時，仍得聲請法院裁定免責，附此敘明。
中　　華　　民　　國　　111 　年　　7 　　月　　29　　日
                  民事第一庭    法　官  徐沛然
以上正本係照原本作成。
如不服本裁定應於送達後10日內向本院提出抗告狀，並繳納抗告
費新臺幣1,000元。
中　　華　　民　　國　　111 　年　　7 　　月　　29　　日
                                 書記官  游峻弦